【裁判字號】    94,易,64
【裁判日期】    950517
【裁判案由】    竊佔
【裁判全文】
臺灣士林地方法院刑事判決                94年度易字第64號
公  訴  人  臺灣士林地方法院檢察署檢察官
被      告  乙○○
上列被告因竊佔案件，經檢察官聲請以簡易判決處刑（93年度偵
續字第115 號），本院士林簡易庭認不宜以簡易判決處刑（93年
度士簡字第1638號），移由本院改依通常程序審理並判決如下：
    主  文
乙○○意圖為自己不法之利益，而竊佔他人之不動產，處有期徒
刑伍月，如易科罰金以參佰元折算壹日。
    事  實
一、乙○○與其子胡正之共同為坐落臺北市○○區○○段3 小段
    151 地號土地及臺北市○○區○○段3 小段1518、1523建號
    建物（門牌號碼為臺北市○○區○○路206 巷5 弄21號1 樓
    ）之所有權人，乙○○明知位於上揭土地後方如附圖代號Ａ
    所示之法定空地，為「東區小貴族」大樓全體住戶所共有，
    且無約定專用之情形，雖於民國92年3 月間向前屋主子○○
    購買上開房屋及土地時，子○○使用高約105 公分之鐵欄杆
    圍住該法定空地，惟並未將鐵欄杆固定於法定空地上或砌矮
    牆及裝鐵門以阻隔其他住戶之使用，乙○○竟意圖為自己不
    法之利益，自92年4 月7 日起，僱用不知情之已成年之工人
    ，擅自於該法定空地上加蓋磚造圍牆、輕鋼架、鐵門及遮光
    棚罩，將該法定空地圍住供自己使用，迄同年4 月底興建完
    成，完全排除其他區分所有權人使用之權利，竊佔該法定空
    地計10平方公尺（如附圖代號Ａ部分所示），嗣經「東區小
    貴族」管理委員會向臺北市政府工務局建築管理處（下稱建
    管處）檢舉，乙○○於92年5 月15日自行拆除後，於92年5
    月28日、同年7 月7 日又再度於該法定空地上，搭蓋鐵架、
    鐵門及磚牆，經「東區小貴族」區分所有權人壬○○、癸○
    ○、戊○○、丁○○、辛○○、庚○○、己○○、丙○○提
    起告訴，始查悉上情。
二、案經「東區小貴族」區分所有權人壬○○、癸○○、戊○○
    、丁○○、辛○○、庚○○、己○○、丙○○訴由臺北市政
    府警察局南港分局報請臺灣士林地方法院檢察署檢察官偵查
    後聲請簡易判決處刑，本院士林簡易庭認不宜以簡易判決處
    刑，簽移本院刑事庭改依通常程序審理。
    理  由
一、訊據被告乙○○固不否認於上揭時、地以僱請工人搭蓋圍牆
    、輕鋼架、鐵門及遮光棚罩之方式，將該如附圖代號Ａ所示
    之空地圍起來，惟矢口否認有何竊佔犯行，辯稱：前屋主子
    ○○賣房屋給伊時，即以鐵欄杆圍住後院空地，子○○也沒
    有告訴伊不能使用該空地，伊僅是就子○○圍起來的範圍內
    加以整修，並無竊佔云云。惟查：
  (一)被告於92年3 月13日向子○○購得坐落臺北市○○區○○段
    3 小段第151 地號土地及臺北市○○區○○段3 小段1518、
    1523建號建物（門牌號碼為臺北市○○區○○路206 巷5 弄
    21號1 樓），並於92年3 月26日與其子胡正之共同登記成為
    所有權人，此有該地號及建號之地籍資料表、不動產買賣契
    約書（見臺灣士林地方法院檢察署〔下稱甲○〕92年度偵字
    第10654 號卷第19、20、77頁）附卷可稽。系爭房屋之前屋
    主子○○曾於85年間，未經「東區小貴族」全體住戶同意之
    情形下，以搭蓋圍牆、欄杆、採光罩之方式，將該法定空地
    圍起來，阻隔其他住戶之使用，經「東區小貴族」住戶提報
    建管處後，子○○已自行拆除，並經建管處於86年1 月17日
    拍照列管，此經證人子○○、壬○○（即告訴人）於95年3
    月7 日本院審理期日結證明確，並有臺北市政府工務局（下
    稱工務局）86年1 月17日編號第201 號列管違建紀錄單、建
    管處違建查報案件清冊（見甲○92年度偵字第10654 號卷第
    83、84、85頁）各1 份在卷足憑。被告向前屋主子○○買受
    該屋時，子○○僅以約一般人高度之鐵欄杆交叉圍住該法定
    空地，此並經證人子○○於95年3 月7 日本院審理時結證明
    確，而被告於92年4 月間搬入臺北市○○區○○路206 巷5
    弄21號1 樓後，於同年月7 日起，僱用不知情之工人，在該
    法定空地上以搭蓋圍牆、輕鋼架、鐵門及遮光棚罩之方式將
    該法定空地圍起來，並被建管處拍照列管，此據被告自承在
    卷，復有照片5 張、工務局92年4 月10日編號第376 號列管
    違建紀錄單、建管處違建查報案件清冊（見甲○92年度偵字
    第10654 號卷第40、45、85、86頁）在卷可考。被告於該法
    定空地上搭建完成後，經「東區小貴族」管理委員會提報建
    管處，被告於92年5 月15日自行拆除完畢後，又於同年5 月
    28日再以鐵架、鐵門及磚牆圍住該法定空地，經向建管處查
    報，於92年6 月18日拆除完畢，又於同年7 月7 日再度以鐵
    架、鐵門及磚牆圍住該法定空地，經提報建管處後，於同年
    7 月31日拆除完畢，以上業據被告供承無訛，並經證人即建
    管處查報隊人員李金德結證在卷，另有工務局92年8 月7 日
    北市工建字第09253103100 號函、建管處違建查報案件清冊
    （見甲○92年度偵字第10654 號卷第23、81、85頁）在卷可
    徵。檢察官於93年3 月1 日履勘該法定空地時，命地政事務
    所測量人員測量告訴人壬○○指界結果，被告計竊佔「東區
    小貴族」全體住戶所共有之如附圖Ａ所示之法定空地10平方
    公尺，此有臺北市松山地政事務所93年3 月17日北市松地二
    字第09330219300 號函、土地複丈成果圖各1 份（見甲○92
    年度偵字第10654 號卷第100 至106 頁、第109 至110 頁）
    在卷可資佐證。
  (二)被告辯稱前屋主子○○沒有告訴伊不能使用該後院空地，伊
    不知道該空地為「東區小貴族」全體住戶所共有云云。惟查
    ：
    1.被告與前屋主子○○所簽訂之不動產買賣契約書中已載明
      「共同使用部分建號1523號，面積90.64 平方公尺，持分
      11分之1 隨同移轉」，經與地籍資料表相核，不動產買賣
      契約書中所載「建號1523號」應係指新光段3 小段1523建
      號，係坐落新光段3 小段151 地號土地，屬共同使用部分
      ，被告於向前屋主子○○買賣房屋時，契約內既已載明清
      楚151 地號土地上有共同使用部分，則被告對於該土地上
      其他部分是否為共同使用部分而非供己專屬使用，理應加
      以查證清楚。
    2.次查，被告在該法定空地興建期間，建管處就曾於92年4
      月7 日拍照列管，且依建管處違建查報案件清冊之紀錄，
      建管處於92年4 月8 日就認定於該法定空地上之施工程度
      已達「新違建」之程度，嗣於同年5 月20日因自行拆除而
      結案，此有工務局92年4 月10日編號第376 號列管違建紀
      錄單、建管處違建查報案件清冊附卷可考，是被告於建管
      處從拍照列管至查報拆除期間，亦應知悉係於供共同使用
      之法定空地上搭蓋違建。
    3.再查，被告曾出席「東區小貴族」管理委員會於92年6 月
      24日下午8 時之會議，會中並有提案討論被告於該法定空
      地上搭蓋違建，影響共同使用權益乙案，此經被告陳述在
      卷，並有「東區小貴族」92年6 月20日東管會92001 號開
      會通知單、會議紀錄、簽到單（見甲○92年度偵字第1065
      4 號卷第41、42、43、61頁）在卷可憑，被告於會議後，
      猶於同年7 月7 日搭蓋違建而遭拆除，益見被告已知該法
      定空地為全體區分所有權人共有，並非其可單獨使用。綜
      上所述，被告辯稱其不知該法定空地為「東區小貴族」全
      體住戶所共有云云，顯係卸責之詞，不足採信。
  (三)被告又辯稱前屋主子○○賣房屋給伊時，即以鐵欄杆圍住該
    後院空地，伊僅是就子○○圍起來的範圍內加以整修，並無
    竊佔云云。惟查，前屋主子○○售屋予被告，確係以約一般
    人高度之鐵欄杆交叉圍住該法定空地，業經證人子○○結證
    明確，被告亦不否認此節，且本院於95年3 月7 日之審理期
    日，曾提示被告於法定空地興建完工之照片（見甲○92年度
    偵字第10654 號卷第45頁），訊問證人子○○是否為其所圍
    時，亦明確表示不是其所圍，其所圍之鐵欄杆並非固定在地
    上，亦沒有封死，人可以爬過去；證人壬○○於同日亦證述
    子○○所圍之鐵欄杆人可以跨過去，且亦沒有砌矮牆等語，
    經核與證人壬○○於93年8 月4 日偵訊時所提之92年4 月2
    日被告動工前，法定空地之狀態照片相符（見甲○93年度偵
    續字第115 號卷第20頁），而被告於法定空地上搭蓋完成後
    之狀態，如甲○92年度偵字第10654 號卷第45頁之照片所示
    ，故被告確以圍牆、輕鋼架、鐵門及遮光棚罩將該法定空地
    全部封閉起來，置於自己實力支配之下，一般人縱使有心想
    要爬進去亦不可能，被告在法定空地搭蓋之範圍早已超出前
    屋主子○○用鐵欄杆圍住之範圍，被告辯稱僅是就子○○圍
    起來的範圍內加以整修，並無竊佔云云，不足採信。
  (四)被告另稱在法定空地上砌矮牆及搭蓋輕鋼架、遮光棚罩是為
    了要擋住下雨時衝下來之泥巴云云，惟若僅是要阻擋泥巴，
    僅須在不妨礙其他共有人使用權限之情形下略微處理即可，
    何須堆砌矮牆，更在矮牆上再搭蓋輕鋼架及遮光棚罩，是被
    告此部分辯詞自屬無據。被告應係意圖為自己不法之所有，
    欲將該共有之法定空地置於自己實力支配下，僱用不知情之
    工人以搭蓋圍牆、輕鋼架、鐵門及遮光棚罩之方式，將該法
    定空地全部封閉起來，排除其他共有人之使用權限，至為灼
    然。
  (五)至於聲請簡易判決處刑意旨另以：被告乙○○自92年4 月1
    日起至9 月30日止，以搭蓋圍牆、鋼架、鐵門及遮光棚罩之
    方法，排除其他區分所有權人之使用，竊佔該法定空地。惟
    查：
    1.刑法第320 條第2 項之竊佔罪，為即成犯，於其竊佔行為
      完成時犯罪即成立，以後之繼續竊佔乃狀態之繼續，而非
      行為之繼續，最高法院66年臺上字第3118號判例可資參照
      。
    2.被告於92年4 月底在法定空地上興建完成後，竊佔行為即
      已完成，其後僅為竊佔狀態之繼續，被告於同年5 月15日
      自行拆除於法定空地上之違建後，雖於同年5 月28日及7
      月7 日又以鐵架、鐵門及磚牆在法定空地上搭蓋，並經建
      管處認定為新違建後查報拆除，有建管處違建查報案件清
      冊在卷可徵，惟本院於95年4 月19日之審理期日，曾訊問
      被告遭建管處查報列管自行拆除後有無再蓋，被告供稱鐵
      門並沒有動，鐵欄杆部分僅是用繩子再綁起來等語，而本
      院於95年3 月7 日審理期日亦曾提示甲○93年度偵續字第
      115 號卷第20頁之4 張照片予證人壬○○，請其證述係何
      時所拍攝，證人壬○○亦證述右下角之照片係被告拆除之
      後又圍起來之照片，則依該張照片所示之狀態，核與被告
      供述情形相符，亦可證明被告後來在法定空地所圍之範圍
      ，並未超出於92年4 月底完工時所竊佔之範圍，是被告嗣
      後所為，僅屬竊佔狀態之延續，不因建管處認係新違建而
      認定屬新的竊佔行為，是被告於92年4 月底竊佔行為完成
      後至9 月30日止之期間，其所為僅為竊佔狀態之延續，附
      此敘明。
    綜上所述，本件事證明確，被告所辯係卸責之詞，皆不足採
    ，其犯行洵堪認定，應依法論科。
二、核被告所為，係犯刑法第320 條第2 項之竊佔罪。被告利用
    不知情之已成年之工人施工，竊佔該法定空地，為間接正犯
    。爰審酌被告並無前科，此有臺灣高等法院被告前案紀錄表
    在卷可稽，素行尚佳，年逾半百，因一時失慮致罹刑章，惟
    於犯後並未坦承犯行，態度難稱良好，及其品行、智識程度
    、犯罪手段、所生危害等一切情狀，量處如主文所示之刑，
    並諭知易科罰金之折算標準，以資警惕。
據上論斷，應依刑事訴訟法第452 條、第299 條第1 項前段，刑
法第320 條第2 項、第1 項、第41條第1 項，罰金罰鍰提高標準
條例第1 條前段、第2 條，判決如主文。
本案經檢察官林宏松到庭執行職務。
中    華    民    國    95    年    5    月    17    日
                  刑事第六庭審判長法  官  李育仁
                                  法  官  許辰舟
                                  法  官  黃潔茹
以上正本證明與原本無異。
如不服本判決，應於判決送達後10日內向本院提出上訴狀。
                                  書記官  柳瑞宗
中    華    民    國    95    年    5     月    26    日
附錄本案論罪科刑法條：
中華民國刑法第320條
 (普通竊盜罪、竊佔罪)
意圖為自己或第 3 人不法之所有，而竊取他人之動產者，為竊盜
罪，處五年以下有期徒刑、拘役或五百元以下罰金。
意圖為自己或第 3 人不法之利益，而竊佔他人之不動產者，依前
項之規定處斷。
前二項之未遂犯罰之。


司法院資訊處製作；財團法人民間司法改革基金會備份。
